---
title: "Extremwertstatistik"
lang: "de-CH"
code-annotation: hover
---


Extremereignisse, wie starke Niederschläge, stellen eine bedeutende Herausforderung für Hochwasserschutz, Infrastrukturplanung und Klimarisikoanalysen dar. Die **Extremwertstatistik** liefert Methoden, um seltene, extreme Ereignisse zu quantifizieren. In diesem Kapitel betrachten wir zwei zentrale Ansätze:

1. **Blockmaxima-Ansatz (GEV-Verteilung)**  
2. **Peaks-over-Threshold (POT-Ansatz, Generalized Pareto Distribution - GPD)**

Wir vergleichen beide Methoden hinsichtlich ihrer Annahmen, Stärken und Schwächen.


## Grundlagen der Extremwertstatistik

- **Wiederkehrwert $X(T)$:** Der Wert, der im Durchschnitt alle $T$ Jahre überschritten wird.  
- **Wiederkehrperiode $T$:** Gibt an, wie selten ein Ereignis ist (z.B. ein 100-jähriges Ereignis wird im Mittel alle 100 Jahre überschritten).  
- **Überschreitungswahrscheinlichkeit:** $P = \frac{1}{T}$ pro Jahr.


::: {.callout-note}
## Datenaufbereitung

Wir verwenden tägliche Niederschlagsdaten, um Extremereignisse zu identifizieren.

```{r}
#| label: datenaufbereitung
#| echo: true
#| output: false
library(dplyr)
data <- read.csv("Data/meteodaten_tag.csv", sep = ",", na.strings = "-")
data$Datum <- as.Date(paste(data$Jahr, data$Monat, data$Tag, sep = "-"))

# Jahresmaxima für den Blockmaxima-Ansatz
jahres_maxima <- data %>%
  group_by(Jahr) %>%
  summarise(MaxNiederschlag = max(Niederschlag.mm.Tag., na.rm = TRUE))

# Schwellenwert für den POT-Ansatz (95. Perzentil)
threshold <- quantile(data$Niederschlag.mm.Tag., 0.95, na.rm = TRUE)
extreme_events <- data %>%
  filter(Niederschlag.mm.Tag. > threshold) %>%
  pull(Niederschlag.mm.Tag.)  # Extrahiert nur die Niederschlagswerte als Vektor
```

**Datenüberblick**

- **Maximaler Tagesniederschlag in der Zeitreihe:** `r max(jahres_maxima$MaxNiederschlag)` mm/Tag  
- **95%-Schwellenwert für Extremereignisse:** `r threshold` mm/Tag  

:::

## Blockmaxima-Ansatz (GEV-Verteilung)

Der **Blockmaxima-Ansatz** betrachtet den höchsten Wert in festgelegten Zeitblöcken (hier: jährlich). Diese Maxima werden mit der **Generalized Extreme Value (GEV)-Verteilung** modelliert.

$$
\operatorname{GEV}(x ; \mu, \sigma, \xi)=\exp \left\{-\left[1+\xi\left(\frac{x-\mu}{\sigma}\right)\right]^{-1 / \xi}\right\}
$$

- $\mu$ ist der Lageparameter
- $\sigma$ ist der Skalenparameter
- $\xi$ ist der Formparameter
  - $\xi = 0$ entspricht der Gumbel-Verteilung und die Verteilung ist unbeschränkt
  - $\xi > 0$ entspricht der Fréchet-Verteilung und die Verteilung ist nach unten beschränkt
  - $\xi < 0$ entspricht der Weibull-Verteilung und die Verteilung ist nach oben beschränkt

```{r}
#| label: blockmaxima
#| echo: true
#| output: false
library(extRemes)
gev_fit <- fevd(jahres_maxima$MaxNiederschlag, type = "GEV")
summary(gev_fit)
```

```{r}
#| label: blockmaxima-output
#| echo: false
#| output: true
summary(gev_fit)
gev_params <- gev_fit$results$par
```

### Parameter der GEV-Verteilung:

- **Lageparameter ($\mu$):** `{r} round(gev_params[["location"]], 2)` mm/Tag  
- **Skalenparameter ($\sigma$):** `{r} round(gev_params[["scale"]], 2)` mm/Tag  
- **Formparameter ($\xi$):** `r round(gev_params[["shape"]], 3)` also `{r} if(gev_params[["shape"]] == 0) "Gumbel-Verteilt und unbeschränkt" else if(gev_params[["shape"]] > 0) "Fréchet-Verteilt und nach unten beschränkt" else "Weibull-Verteilt und nach oben beschränkt"`


### Berechnung von Wiederkehrwerten (GEV)

```{r}
#| label: blockmaxima-return
gev_return_levels <- return.level(gev_fit, c(100, 1000))
gev_return_levels
```

- **100-jähriges Ereignis:** `r round(gev_return_levels[1], 2)` mm/Tag  
- **1000-jähriges Ereignis:** `r round(gev_return_levels[2], 2)` mm/Tag 

Wenn wir diese Werte mit dem höchsten Wert aus unserer Zeitreihe (`r max(jahres_maxima$MaxNiederschlag)` mm/Tag) vergleichen, sehen wir, dass die GEV-Verteilung grosse Probleme mit nur so wenigen Datenpunkten (unsere Zeitreihe ist nur 13 Jahre lang, die Methode berechnet also die Wiederkehrwerte mit nur 13 Datenpunkten) hat.

## Peaks-over-Threshold (POT-Ansatz, GPD)

Einen Ansatz um bei kurzen Zeitreihen die Wiederkehrwerte zu berechnen, ist der **POT-Ansatz**. Hier wird die Verteilung der Extremwerte oberhalb eines Schwellenwerts betrachtet. Das setzt voraus, dass die Extremwerte unabhängig voneinander sind und erfordert theoretisches Grundlagenwissen um den Schwellenwert subjektiv zu bestimmen.

Der **POT-Ansatz** betrachtet **alle Werte, die einen definierten Schwellenwert überschreiten** (hier das 95. Perzentil). Diese Extremwerte werden mit der **Generalized Pareto Distribution (GPD)** modelliert.

```{r}
#| label: pot
#| echo: true
#| output: false
pot_fit <- fevd(extreme_events, 
                threshold = threshold,
                type = "GP")
summary(pot_fit)
pot_params <- pot_fit$results$par
```

```{r}
#| label: pot-output
#| echo: false
#| output: true
summary(pot_fit)
pot_params <- pot_fit$results$par
```

### Parameter der GPD:

- **Schwellenwert:** `r round(threshold, 2)` mm/Tag  
- **Skalenparameter ($\sigma$):** `r round(pot_params[["scale"]], 2)` mm/Tag  
- **Formparameter ($\xi$):** `r round(pot_params[["shape"]], 3)`  


### Berechnung von Wiederkehrwerten (POT)

```{r}
#| label: pot-return
pot_return_levels <- return.level(pot_fit, c(100, 1000))
pot_return_levels
```

- **100-jähriges Ereignis (POT):** `r round(pot_return_levels[1], 2)` mm/Tag  
- **1000-jähriges Ereignis (POT):** `r round(pot_return_levels[2], 2)` mm/Tag


Zur Erinnerung: der höchste Wert in unserer Zeitreihe war `r max(jahres_maxima$MaxNiederschlag)` mm/Tag. Das liefert uns also eine komplett andere Schätzung für die Wiederkehrwerte.

## Visualisierung der Wiederkehrwerte

```{r}
#| label: plot-vergleich
#| echo: true
#| output: true
#| code-fold: true
library(ggplot2)

# 1. Definition des Bereichs für die Wiederkehrperioden
return_periods <- seq(2, 1000, length.out = 500)

# 2. Berechnung der Wiederkehrwerte für beide Modelle
gev_return_levels_full <- return.level(gev_fit, return.period = return_periods)
pot_return_levels_full <- return.level(pot_fit, return.period = return_periods)

# 3. Berechnung der Konfidenzintervalle
gev_ci <- ci(gev_fit, return.period = return_periods)
pot_ci <- ci(pot_fit, return.period = return_periods)

# 4. Daten für den Plot zusammenfassen
plot_data <- data.frame(
  ReturnPeriod = rep(return_periods, 2),
  ReturnLevel = c(gev_return_levels_full, pot_return_levels_full),
  LowerCI = c(gev_ci[, "95% lower CI"], pot_ci[, "95% lower CI"]),
  UpperCI = c(gev_ci[, "95% upper CI"], pot_ci[, "95% upper CI"]),
  Methode = rep(c("GEV (Blockmaxima)", "GPD (POT)"), each = length(return_periods))
)

# 5. Plot erstellen
ggplot(plot_data, aes(x = ReturnPeriod, y = ReturnLevel, color = Methode, fill = Methode)) +
  geom_ribbon(aes(ymin = LowerCI, ymax = UpperCI), alpha = 0.2, linetype = 0) +  # Unsicherheitsbereich
  geom_line(linewidth = 1) +                                                    # Verteilungsfunktion
  geom_point(data = plot_data %>% filter(ReturnPeriod %in% c(100, 1000)),        # Markierung für 100- und 1000-jähriges Ereignis
             aes(x = ReturnPeriod, y = ReturnLevel),
             size = 3, shape = 21, fill = "white") +
  scale_x_log10(breaks = c(2, 5, 10, 20, 50, 100, 200, 500, 1000)) +             # Log-Skala
  labs(
    title = "Vergleich der Wiederkehrwerte mit Konfidenzintervallen",
    x = "Wiederkehrperiode (Jahre, log-Skala)",
    y = "Niederschlag (mm/Tag)"
  ) +
  theme_minimal() +
  theme(legend.position = "bottom")
```


## Direkter Vergleich der Methoden

```{r}
#| label: vergleich
vergleich <- data.frame(
  Methode = c("GEV (Blockmaxima)", "GPD (POT)"),
  `100-jährig (mm)` = c(gev_return_levels[1], pot_return_levels[1]),
  `1000-jährig (mm)` = c(gev_return_levels[2], pot_return_levels[2])
)
vergleich
```

### Interpretation:

- **GEV (Blockmaxima):** Nutzt nur ein Extremereignis pro Jahr.  
- **GPD (POT):** Berücksichtigt alle extremen Ereignisse oberhalb der Schwelle → häufig realistischere Werte bei kurzen Zeitreihen.

### Vorteile des Blockmaxima-Ansatzes (GEV):
- Einfach zu berechnen und zu interpretieren.  
- Robuster bei langen Zeitreihen.  

### Nachteile des Blockmaxima-Ansatzes (GEV):
- Viele extreme Ereignisse werden nicht berücksichtigt.  
- Wenige Datenpunkte führen zu hoher Unsicherheit.


### Vorteile des POT-Ansatzes (GPD):
- Nutzt mehr Extremwerte → bessere statistische Basis.  
- Flexibler bei kurzen Zeitreihen.  

### Nachteile des POT-Ansatzes (GPD):
- Wahl des Schwellenwerts ist kritisch.  
- Abhängigkeiten zwischen Extremereignissen müssen beachtet werden.



Beide Methoden haben ihre Berechtigung:

- **Blockmaxima (GEV)** ist geeignet für lange Zeitreihen mit stabilen Extremwerten.  
- **POT (GPD)** liefert bei kurzen Datensätzen oft realistischere Ergebnisse.  
