---
title: "R Notebook"
output: html_notebook
---

Arbeite mit den saisonalen Meteodaten, die wir im R-Kurs eingelesen haben saison = read.table("/.../meteodaten_saison.csv", sep=",", header=T))
```{r}
saison = read.table(".../meteodaten_saison_semi.csv", sep=";", header=T)
```


1. Ihr möchtet die mittlere Jahresniederschlagssumme und die mittlere Jahrestemperatur sowie deren Varianz von Jahr zu Jahr bestimmen, um die Klimabedingungen in Bern zu beschreiben. 

Um die richtigen Kennzahlen (Mittelwert, Median, Modus, etc.)  zu wählen, müssen wir die Verteilung der Daten kennen. Erstellt ein Histogramm der Jahresmitteltemperaturen und -niederschlag:

```{r}
jahr = aggregate(...)
hist(...)
```

Sind die Verteilungen in den Histogrammen symetrisch oder schief und warum vermutet ihr, dass dies so ist?
EURE ANTWORT:
???


2. Welche Kennzahlen zur Beschreibung des Mittels und der Streuung kommen aufgrund den Verteilung und Skala der Daten in Frage?

EURE ANTWORT:
???


3. Berechne Mittelwert, Median, Spannweite und Standardabweichung des jährlichen Temperaturen in Bern und schaue dir zusätzlich die Ausgabe der summary() Funktion von R an.

```{r}
mean(...
...
```

Ist der Unterschied zwischen Mittelwert und Median so wie es aus der Verteilung zu erwarten war? 

EURE ANTWORT:
???

4. Konvertiere die Spalte mit den Niederschlagssummen in Bern in Klassen, die jeweils 100 mm umfassen (Tipp: z.B. mit round() Funktion für Klassen: <50mm, 50-150mm, 150-250mm, ...)
Erstelle die Kontingenztabelle für die Anzahl der Regensummen in den 100 mm Klassen in den vier Jahreszeiten (table() Funktion)

                  0 100 200 300 400 500 600
  Fruehling(MAM)  ?  ?   ?   ?   ?   ?   ?
  Herbst(SON)     ?  ?   ?   ?   ?   ?   ?
  Sommer(JJA)     ?  ?   ?   ?   ?   ?   ?
  Winter(DJF)     ?  ?   ?   ?   ?   ?   ?

Kontingenztabelle mit R erstellen
```{r}
str(saison)
prec_class <- round(...
table(...
```


4. Visualisiert die Erwärmungstrend der Station Bern mit einem Liniendiagramm, indem du die Jahresmitteltemperatur darstellst und die 31-jährige Gleitende Mittel (auch "running mean" genannt z.B. mit der Funktion "runmean()" aus der Bibliothek "caTools") hinzufügst.

```{r}
library(caTools)
plot(...
```


Erstelle zusätzlich zwei Abbildungen der Temperaturanomalien wie hier https://www.meteoschweiz.admin.ch/klima/klimawandel.html und https://www.meteoschweiz.admin.ch/service-und-publikationen/applikationen/ext/climate-evolution-series-public.html): 

```{r}
anom <- ...
barplot(...,col=ifelse(...)
```

Based on code: https://www.r-bloggers.com/2018/12/how-to-create-warming-stripes-in-r/
```{r}

```

