---
title: "R-Übungen 2"
author: "Lukas Batschelet"
date: "2024-11-28"
execute-dir: project
---

## Grafik erstellen

### Aufgabe

- Extrahiert aus den saisonalen Daten:
    1. die Frühlingsdaten,
    2. die Sommerdaten,
    3. die Herbstdaten.

Beispiel:
```{r}
#| label: import_saison
#| eval: FALSE
fruehling <- saison[saison[,2] == "Fruehling(MAM)", ]
```

- Erstellt einen Plot, mit:
    - den Jahren auf der x-Achse und
    - der Temperatur in Genf auf der y-Achse.
- Stellt dabei die Frühlings-, Sommer- und Herbsttemperaturen als Linien mit unterschiedlichen Farben dar.



#### Schritte:

1. Zuerst:

```{r}
#| eval: false
plot(x, y, col = " ", xlab = " ", ...)
```

2. Dann mit:

```{r}
#| eval: false
lines(x, y, col = ...)
```
weitere Saisons hinzufügen.

3. Überschrift und Achsen beschriften.

4. Linien der beiden Mittelwerte hinzufügen:

```{r}
#| eval: false
abline(h = ...)
```

:::{.callout-tip title="Lösung" collapse="true"}

```{r}
Jahreszeitentabelle <- read.table("Data/meteodaten_saison.csv",
                                  header = TRUE,
                                  sep = ",")

saison_fruehling <- Jahreszeitentabelle[Jahreszeitentabelle[, 2] == "Fruehling(MAM)", ]
saison_sommer <- Jahreszeitentabelle[Jahreszeitentabelle$Saison == "Sommer(JJA)", ]
saison_herbst <- Jahreszeitentabelle[Jahreszeitentabelle$Saison == "Herbst(SON)", ]
saison_winter <- Jahreszeitentabelle[Jahreszeitentabelle$Saison == "Winter(DJF)", ]

plot(saison_fruehling$Jahr,
     saison_fruehling$Bern_Mitteltemperatur,
     type = "line",
     col = "green",
     xlab = "Jahr",
     ylab = "Mitteltemperatur",
     main = "Mitteltemperatur in Bern nach Jahreszeiten",
     ylim = c(-5, 25)
)

lines(saison_sommer$Jahr,
      saison_sommer$Bern_Mitteltemperatur,
      col = "red"
)

lines(saison_herbst$Jahr,
      saison_herbst$Bern_Mitteltemperatur,
      col = "orange"
)

lines(saison_winter$Jahr,
      saison_winter$Bern_Mitteltemperatur,
      col = "blue"
)

legend("topright",
       legend = c("Fruehling", "Sommer", "Herbst", "Winter"),
       col = c("green", "red", "orange", "blue"),
       lty = 1,
       cex = 0.8
)

abline(mean(saison_fruehling$Bern_Mitteltemperatur),  #<1>
       0,                                             #<2>
       col = "green"
)
```
1. Schnittpunkt mit der y-Achse
2. Steigung der Linie

:::

---

## Jahresmittelwerte

### Aufgabe

- Erstellt mittels `aggregate()` die Jahresmittelwerte der Temperatur für Genf.
- Stellt diese in einem Scatterplot mit Punkten dar:

```{r}
#| eval: false
plot(x, y)
```

- Beschriftet die Achsen und vergebt einen Titel.

:::{.callout-tip title="Lösung" collapse="true"}

Comming soon!

:::

---

## Boxplot

- Wählt den Zeitraum **1981-2010**, z.B.:
```{r}
#| eval: false
zeit <- saison[saison[,1] >= 1981 & saison[,1] <= 2010, ]
```

- Stellt die Temperatur- und Niederschlagsverteilungen der Saisons in Genf und Gr. S. Bernhard für diesen Zeitraum in vier `boxplot()`-Plots dar.

### Hinweise:
1. Das Grafikausgabefenster kann mit:

```{r}
#| eval: false
par(mfrow = c(2, 2))
```
in **2 Zeilen** und **2 Spalten** geteilt werden.

2. Beschriftet die Achsen und vergebt Titel. Achtet darauf, für beide Stationen **gleiche y-Achsen** zu wählen, sodass die Plots visuell vergleichbar sind. Z.B. bei Niederschlag:

```{r}
#| eval: false
ylim = c(0, 1300)
```

3. Setzt das Grafikausgabefenster zurück auf **1 Zeile** und **1 Spalte**:

```{r}
#| eval: false
par(mfrow = c(1, 1))
```

:::{.callout-tip title="Lösung" collapse="true"}

Comming soon!

:::
