---
title: "R-Übungen 3"
author: "Lukas Batschelet"
date: "2024-11-28"
---


## Sommer (JJA) Temperaturanomalien

### Aufgabe
- Berechnet die Sommer (JJA) Temperaturanomalien zur Referenzperiode 1961 bis 1990 in Bern **mit Excel**.
- Schreibt R-Code, um die gleiche Berechnung durchzuführen.
- Hinweis: Chatbots können neuerdings Datenanalysen ohne Programmierkenntnisse durchführen. Siehe:
  [Data Analysis with ChatGPT](https://help.openai.com/en/articles/8437071-data-analysis-with-chatgpt)
- **Aufgabe**: Überprüft den generierten Code und diskutiert die **Vorteile, Nachteile und Risiken** der drei Methoden.

---

## Klimadiagramm

### Schritte

1. **Datensatz laden**:
   - `meteodaten_tag.csv` (nach Excel-Export in R):

```{r}
#| eval: FALSE
data <- read.csv("meteodaten_tag.csv", na.strings = c("-", "NA"))
```

2. **Datenstruktur überprüfen**:

   ```{r}
   #| eval: FALSE
   str(data)
   ```

   Prüfen, ob die Daten korrekt (z. B. numerisch) gelesen wurden.

3. **Histogramm erstellen**:
    - Mit den Tagestemperaturen (z. B. mit feinen Abständen):

   ```{r}
   #| eval: FALSE
   hist(data$temp, breaks = 40)
   ```

4. **Monatsmittelwerte berechnen**:
    - Temperatur und Bewölkung über alle Jahre (z. B. Mittelwerte für jeden Monat).
    - Achtung: Fehlwerte berücksichtigen.

5. **Plot erstellen**:
    - Zwei Barplots (Temperatur und Bewölkung) übereinander:

   ```{r}
   #| eval: FALSE
   par(mfrow = c(2, 1))
   barplot(temperature_means, main = "Monatsmittelwerte Temperatur")
   barplot(cloud_cover_means, main = "Monatsmittelwerte Bewölkung")
   ```

    - Erwartet: Welche Trends zeigen die Ergebnisse?

:::{.callout-tip title="Lösung" collapse="true"}

Comming soon!

:::

---

## Boxplots

### Aufgabe
- Wählt den Zeitraum **2000-2001** in den täglichen Daten, z. B.:

  ```{r}
  #| eval: FALSE
  zeit <- meteodaten_tag[meteodaten_tag[, 1] >= 2000 & meteodaten_tag[, 1] <= 2001, ]
  ```

- **Boxplot erstellen**:
    - Temperaturen als Funktion der Bewölkung:

      ```{r}
      #| eval: FALSE
      boxplot(temp ~ cloud_cover, data = zeit)
      ```
    - Achsen beschriften und Titel vergeben.

- **Analyse**:
    - Unter welchen Bewölkungsbedingungen ist die Spannweite/Varianz der Temperatur am größten?
    - Findet den bewölkungsärmsten und bewölkungsreichsten Monat (im Mittel der zwei Jahre). Wie hoch ist die mittlere Bewölkung (in Oktas)?

:::{.callout-tip title="Lösung" collapse="true"}

Comming soon!

:::

---

## R als GIS-Ersatz

### Schritte

1. **Paket installieren und laden**:

```{r}
#| eval: FALSE
install.packages("maps")
library(maps)
```

2. **Koordinaten herausfinden**:
    - Für Genf und Gr. S. Bernhard (ca.).

3. **Europakarte erstellen**:
    - Leeren Plot erstellen:

```{r}
#| eval: FALSE
plot(x = c(-5, 30), y = c(35, 60), type = "n", xlab = "lon", ylab = "lat")
```

   - Weltkarte hinzufügen:

```{r}
#| eval: FALSE
map("world", add = TRUE)
```

4. **Stationen hinzufügen**:
    - Stationen als Punkte plotten (mit unterschiedlichen Farben/Symbolen):

```{r}
#| eval: FALSE
points(x_coord, y_coord, col = "red", pch = 19)
text(x_coord, y_coord, labels = station_names, pos = 4)
```

- **Hinweis**: Für genaue Koordinaten verwendet Google!

:::{.callout-tip title="Lösung" collapse="true"}

Comming soon!

:::
